臺灣雲林地方法院民事判決　　　　　　　96年度簡上字第22號
上　訴　人　乙○○
被上 訴 人　中華電信股份有限公司台灣中區分公司
法定代理人　丙○○
訴訟代理人　甲○○
上列當事人間請求給付租金等事件，上訴人對於中華民國96年01
月19日本院虎尾簡易庭95年度虎簡字第115 號第一審判決提起上
訴，本院於中華民國96年10月17日言詞辯論終結，判決如下：
    主    文
原判決關於駁回上訴人下列第二項之請求部分暨訴訟費用部分之
裁判均廢棄。
被上訴人應給付上訴人新臺幣貳佰貳拾元及自民國九十五年七月
十二日起至清償日止，按年息百分之五計算之利息。
其餘上訴駁回。
第一、二審訴訟費用新臺幣貳仟伍佰元由被上訴人負擔百分之五
，餘由上訴人負擔。
    事實及理由
壹、程序事項：
  一、被上訴人之法定代理人原為謝俊明，於民國（下同）95年
      09月12日由丙○○接任，並經其訴訟代理人甲○○於96年
      04月26日準備程序時聲明承受訴訟，並有公司變更登記表
      、營利事業登記證在卷可稽，核無不合，先予敘明。
  二、第二審所為訴之變更或追加，非經他造同意不得為之，但
      請求之基礎事實同一者，不在此限，民事訴訟法第446 條
      第1 項、第255 條第1 項第2 款，規定甚明。本件被上訴
      人於原審起訴時，經原審法官確定其聲明為：請求被告即
      被上訴人應將原告即上訴人所有坐落於雲林縣元長鄉○○
      段第463 地號土地上，如附圖所示結構物面積0.55平方公
      尺之電信交接箱（下稱系爭電信交接箱）含地下管線拆除
      ，及應給付自前案（94年度六簡調188 號及95年度虎簡調
      8 號）調解聲請日起（即94年11月17日）依上揭電信交接
      箱面積乘以每坪月租150 元計算回溯5 年之不當得利予原
      告」。嗣於本院96年10月17日言詞辯論時，當庭變更聲明
      為：被上訴人應將系爭電信交接箱（面積0.55平方公尺）
      拆除，並給付上訴人新臺幣（下同）6 萬元及自被上訴人
      收受第一審起訴狀繕本送達翌日（即95年07月12日）起至
      清償日止，按年息5%計算之利息。核其先後聲明所據之事
      實均係本於占有使用同一筆土地所生之法律關係，其基礎
      事實應屬同一，揆諸前揭法條規定，其所為訴之變更，應
      予准許，併予敘明。
貳、實體事項：
  一、兩造之聲明：
    (一)上訴人方面：
      1.原判決廢棄。
      2.被上訴人應給付上訴人相當於租金之損害金6 萬元及自
        95年07月12日起至清償日止，按年息5%計算之利息，並
        拆除系爭電信交接箱面積0.55平方公尺。
    (二)被上訴人方面：上訴駁回。
  二、上訴人於原審起訴主張：被告於66年間未經原告同意，竟
      在原告所有坐落於雲林縣元長鄉○○段463 地號土地（下
      稱系爭土地）上設置系爭電信交接箱，且未支付任何租金
      ，依最近公布之「市區道路使用費收費標準」規定，被告
      現為私人營業單位，應本使用者付費原則，以該電信交接
      箱投影面積乘以毗鄰雜貨店每坪月租150 元計算五年，且
      原告最近有建屋需要，爰基於所有權及不當得利之法律關
      係，請求被上訴人遷移系爭電信交接箱並給付相當於租金
      之損害金6 萬元及法定遲延利息等語。
  三、被上訴人則以：系爭電信交接箱約於70年前後設立，被告
      在系爭土地上埋設系爭電信交接箱已逾2 、30年以上，當
      時並經地方政府之同意而埋設，雖系爭土地於87年03月20
      日因土地重劃登記於原告名義，然系爭電信交接箱既已在
      系爭土地之既成道路邊設置逾2 、30年，應對原告無造成
      任何實際損害。且被上訴人在系爭土地上設置系爭電信交
      接箱，係依電信法第32條規定經地方政府同意得無償擇宜
      建設，如通過私人土地致發生實際損失才付與相當補償。
      又原告已依「市區道路使用費收費標準」及「公路用地使
      用徵收辦法」之規定，向縣政府繳付94年道路使用費，故
      原告要求給付相當於租金之損害金，應屬無據。再者，若
      依上訴人主張將系爭電信交接箱遷移，勢必影響鹿南村村
      民及社會大眾使用公共通信之便利性，實有不妥，被告在
      系爭土地上設置系爭電信交接箱等設施實屬合法之使用範
      圍等語，資為抗辯。
  四、本件不爭執與爭執事項如下：
    (一)不爭執事項：
      1.系爭土地係上訴人於81年間取得所有權。
　　　2.系爭土地上有被上訴人所設置詳如原審判決附圖所示之
  　　　系爭電信交接箱。
　　　3.系爭電信交接箱係提供元長鄉鹿南村約347 個電話用戶
        使用。
　　　4.系爭土地不屬於市區道路，並未向雲林政府繳交道路使
  　　　用費。
      上開事實，為兩造所不爭執，並有土地登記謄本、雲林縣
      北港地政事務所95年11月02日北地一字第0950010192號函
      文及95年07月27日字1302號土地複丈成果圖、中華電信股
      份有限公司雲林營運處96年06月25日雲規字第0960000148
      號函各1 份等（見原審卷第13頁、第26頁、第90頁及本院
      卷第44頁）為證，自堪信為真實。
    (二)爭執事項：
      1.被上訴人設置系爭電信箱是否有法律上之依據?
      2.系爭電信交接箱之設置是否妨害上訴人所有權之行使?
      3.倘認系爭電信交接箱之設置確有有妨害上訴人所有權時
        ，則上訴人訴請拆遷電信交接箱，有無權利濫用之適用
        ?
      4.被上訴人設置電信箱是否受有利益?
      5.被上訴人設置系爭電信箱是否得無償使用上訴人之土地
        ，並致上訴人受有損害?
      6.如上訴人請求相當於租金之損害金有理由時，則上訴人
        得請求之金額若干?
  五、茲就上揭爭執事項，析述本院得心證之理由如下
    (一)就爭執事項1.、2.、3.而言：
      1.「第一類電信事業或公設專用電信設置機關因設置管線
        基礎設施及終端設備之需要，得使用公、私有之土地、
        建築物。其屬公有之土地、建築物者，其管理機關（構
        ）無正當理由不得拒絕。其因使用土地或建築物致發生
        實際損失者，應付與相當之補償。但應擇其對土地及建
        築物之管理機關、所有人、占有人或使用人損害最少之
        處所及方法為之。」電信法第32條第1 項定有明文。
      2.惟按權利之行使，不得違反公共利益，或以損害他人為
        主要目的，民法第148 條第1 項定有明文。此條文前段
        為禁止違反公益原則，其立法目的在於調和個人利益及
        社會整體利益，蓋在權利社會化之法律思潮下，權利不
        僅為個人利益而存在，而且為公共利益而存在，行使權
        利自應與公共利益相調和。又權利之行使，是否以損害
        他人為主要目的，應就權利人因權利行使所能取得之利
        益，與他人及國家社會因其權利行使所受之損失，比較
        衡量以定之，倘其權利之行使，自己所得利益極少而他
        人及國家社會所受之損失甚大者，非不得視為以損害他
        人為主要目的，此乃權利社會化之基本內涵所必然之解
        釋（最高法院71年度臺上字第737 號判例參照）。
      3.查系爭電信交接箱係於70年前後之鹿南村由人工電話改
        為自動電話時所設立，其施工前曾向道路主管機關申請
        核可後，並繳交路政單位核計之代辦路面工程費後方施
        工，該交接箱共提供該村落347 個電話用戶使用，使用
        電話用戶範圍擴及整個村落內，有被告提出之該區71年
        市內電話裝機申請書、管線施工近年來相類之申請書（
        該工程已竣工20年之久，因隸屬單位移轉，資料經數度
        移轉而難以覓得，而提供相仿類型資料供參）、交接箱
        使用建物門牌圖等資料可佐，則其設置於系爭土地上，
        並非無法律上之依據。
      4.綜上，系爭電信交接箱設置於系爭土地上，固對上訴人
        之所有權有所妨礙，惟系爭電信交接箱，係於70年前後
        因電信上之需要，由被上訴人依據電信法第32條第1 項
        規定所設置，其設置並非無據，且上訴人所有權受到妨
        礙之部分僅為系爭土地中之0.55平方公尺，然系爭電信
        交接箱係提供鹿南村347 個電話用戶使用，其使用電話
        用戶範圍擴及全村，倘遷移該電信交接箱需花費859,90
        6 元之事實，有被上訴人於原審提出之交接箱使用建物
        門牌圖、工作項目工料費明細表各1 份可參，是被上訴
        人拆除系爭電信交接箱不僅耗費甚鉅，且將致鹿南村通
        信於一定時間內受到不便利甚至中斷之影響。揆諸上開
        規定、判例及說明，被告所有權受到妨礙之損害遠小於
        社會因其權利行使所可能造成之損失，其要求被上訴人
        拆除電信交接箱之主張，顯與公共利益有違，且係以損
        害他人為主要目的，依法並無足採，不應准許，應予駁
        回。
    (二)就爭執事項4.、5.而言：
      1.私有土地，若實際已供公眾通行數十年，成為道路，其
        土地所有權縱未為移轉登記，仍為私人所保留，其所有
        權之行使，仍應受限制，應認為已有公用地役關係之存
        在，土地所有人不得違反供公眾通行之目的而為使用；
        而政府機關對土地所有人因上開公益之特別犧牲，則應
        編列預算給予公法上之補償或依法徵收，有司法院大法
        官會議第400 號、440 號解釋及最高法院88年度台上字
        第698 號判決意旨足資參照。準此，已形成公用地役關
        係之土地，所有權人之所有權已受限制，惟其僅負擔忍
        受土地供公眾通行之義務，並非指如有其他通行以外之
        侵害，已無從再構成所有權行使之妨害，土地所有權人
        均需承受。查系爭土地上設置系爭電信交接箱，非屬供
        公眾通行之範圍，依據上開說明，尚難以系爭土地已成
        為道路，及被上訴人依電信法第32條第1 項規定得於系
        爭土地上設置系爭電信交接箱，即認不會對上訴人就系
        爭土地所有權除提供公眾通行以外之其他權能造成實際
        損害，故被上訴人辯稱系爭土地為既成道路，依據上開
        大法官會議解釋意旨，被上訴人將系爭電信交接箱設置
        於系爭土地上，不會妨害上訴人所有權之行使乙節，即
        非可採。
      2.被上訴人依據電信法第32條第1 項規定設置系爭電信箱
        ，因有其公益上之需求，是本院認不宜拆除系爭電信箱
        ，惟該條明文規定：「其因使用土地或建築物發生實際
        損失者，應付與相當之補償。」再依市區道路條例第23
        條第2 項規定：市區道路修築、改善、養護之經費，依
        下列各款籌措之。前項第二款市區道路使用費，應向使
        用市區道路設置管線或設施者收取；其收費基準，由內
        政部定之。故依上開法令規定，第一類電信業者於設置
        相關電信設備需要時，得使用公、私人之土地，然得使
        用並不當然可無償使用，僅係指其設置時土地所有人不
        得拒絕而已，且第一類電信業者於市區道路設置管線設
        施，尚需對直轄市、縣市等地方政府之市區道路主管機
        關繳交道路使用費，依舉輕明重之法理，對私人土地更
        應給予相當之使用對價，以符公平及憲法保障人民財產
        權之意旨。
      3.無法律上原因而受有利益，致他人受損害者，應返還其
        利益，民法第179 條定有明文。被上訴人於系爭土地上
        設置系爭電信交接箱，雖非無法律上之原因，但電信法
        第32條第1 項規定及上開司法院大法官會議解釋等，均
        不足作為被上訴人得無償於系爭土地上設置系爭電信交
        接箱使用之法律依據，且本件被上訴人於系爭土地上設
        置系爭電信交接箱，雖係提供鹿南村電話用戶使用，然
        被上訴人與上開電話用戶間係有償契約關係，且若被上
        訴人於其他土地上設置系爭電信交接箱，原則上亦應給
        付使用對價，故依社會通常觀念被上訴人使用系爭土地
        受有相當於租金之利益，應可認定，而上訴人對於系爭
        土地所有權之行使，仍受有相當程度之損害，二者間復
        有因果關係存在，故上訴人請求被上訴人給付相當於租
        金之損害金，為有理由，應予准許。
    (三)就爭執事項6.而言：
      1.土地法第105 條、第97條第1 項規定：「城市地方土地
        之租金，以不超過土地及其建築物申報總價年息10% 為
        限」，本件既係請求給付相當於租金之損害金，自仍應
        依土地法上開規定計算租金。又土地法施行法第25條規
        定，土地法第97條第1 項所謂土地及建物之總價額，土
        地價額依法定地價，建築物價額依該管直轄市或縣市地
        政機關估定之價額。另依土地法第148 條規定，土地所
        有權人依本法所申報之地價，為法定地價。是土地法第
        97條第1 項所謂土地申報價額即指該土地之申報地價而
        言。經查系爭土地於93年01月之申報地價為每平方公尺
        800 元，有上訴人提出之土地登記第二類謄本在卷可參
        （見原審卷第13頁），經審酌系爭土地係既成道路，在
        系爭土地上設置系爭電信交接箱係供鹿南村電話用戶使
        用等情，業據原審勘驗明確，有原審勘驗筆錄可稽（見
        原審卷第22、23頁），並有照片5 幀可佐（見原審卷第
        24、83-84 頁），是堪認土地租金以土地申報總價額年
        息10% 計算為宜。故上訴人請求5 年之相當於租金之損
        害金220 元【計算式：0.55㎡800 元/ ㎡10% 5
        ＝220 】及自95年07月12日起至清償日止，按年息5%計
        算之利息部分，為有理由，應予准許，逾此範圍之請求
        ，於法不合，應予駁回。
  六、從而，上訴人訴請被上訴人給付之金額，在220 元及自95
      年07月12日起至清償日止，按年息5%計算之利息範圍內，
      為有理由，應予准許。逾此所為請求，則無理由，應予駁
      回。原審就上開應准許部分，為上訴人敗訴之判決，尚有
      未洽，上訴意旨求為廢棄改判，為有理由，爰由本院予以
      廢棄改判如主文第二項所示。至上訴人請求不應准許部分
      ，原判決為上訴人敗訴之判決，於法並無不合，上訴意旨
      求予廢棄改判，為無理由，應駁回其此部分之上訴。
  七、第一審訴訟費用額確定為1,000 元及第二審訴訟費用額確
      定為1,500 元，應由被上訴人負擔5%，餘由上訴人負擔。
      原審駁回上訴人在第一審之訴，卻命被上訴人負擔全部訴
      訟費用，亦有未洽，爰併予廢棄改判。
  八、本件判決之基礎己臻明確，兩造其餘之攻擊防禦方法及舉
      證，核與判決無影響，爰不一一論述，併此敘明。
  九、據上論結，本件上訴為一部有理由、一部無理由，依民事
      訴訟法第436 條之1 第3 項、第450 條、第449 條第1 項
      、第79條、第463 條，判決如主文。
中　　華　　民　　國　　96　　年　　10　　月　　31　　日
                  民事第一庭  審判長法  官　洪兆隆
                                    法  官　邱瑞裕
                                    法  官  許佩如
以上正本係照原本作成。
本件不得上訴。
中　　華　　民　　國　　96　　年　　10　　月　　31　　日
                                    書記官  蔡嘉萍
